【裁判字號】    97,台上,361
【裁判日期】    970124
【裁判案由】    業務過失致人於死
【裁判全文】
最高法院刑事判決              九十七年度台上字第三六一號
上  訴  人  台灣高等法院檢察署檢察官
被      告  甲○○
選任辯護人  蘇衍維律師
上列上訴人因被告業務過失致人於死案件，不服台灣高等法院中
華民國九十六年一月三十一日第二審更審判決（九十五年度交上
更(一)字第一二號，起訴案號：台灣板橋地方法院檢察署九十年度
偵字第五○九一號），提起上訴，本院判決如下：
    主  文
上訴駁回。
    理  由
按刑事訴訟法第三百七十七條規定，上訴於第三審法院，非以判
決違背法令為理由，不得為之。是提起第三審上訴，應以原判決
違背法令為理由，係屬法定要件。如果上訴理由書狀並未依據卷
內訴訟資料，具體指摘原判決不適用何種法則或如何適用不當，
或所指摘原判決違法情事，顯與法律規定得為第三審上訴理由之
違法情形，不相適合時，均應認其上訴為違背法律上之程式，予
以駁回。本件檢察官上訴意旨略稱：（一）原判決依憑證人陳嘉
勝之證言，認為被告甲○○駕駛之大貨車在不必跨越環河路中央
分向線之情形下，即可順利右轉彎。然檢察官勘驗現場時，命被
告開大貨車進去巷口轉彎時，路況是否與本件事故發生時一樣，
已有疑義，亦即道路週邊車輛與行人多寡，以及被告當時心情，
有無急事須趕時間等因素，均可影響被告是否願意遵守道路交通
安全，故以證人陳嘉勝所證被告車輛能夠轉彎，並不當然可認被
告駕駛之大貨車在不必跨越環河路中央分向線之情形下，即可順
利右轉彎，且被告在檢察官勘驗時，速度如何？與被告在案發之
速度是否相同？此與被告能否不跨越中央分向線而右轉四○八巷
至有關係，原判決未就此部分詳予調查，有應予調查而未調查及
判決違背經驗法則與論理法則之違背法令情事。（二）原判決以
證人洪順元之證詞，前後供述一致之部分僅有案發時被害人蔡麗
君及被告二人各別之行車方向，至於究竟係何人闖入他人車道，
其前後供述不一，或因時間久遠而不復記憶，或因車禍發生時事
發突然，其未為注意，致其證言前後反覆，而認其關於被害人當
時機車行駛位置之證詞，自難率信。但是否僅能以其證言前後反
覆，即謂關於被害人當時機車行駛位置之證詞，難以率信？顯有
疑義，故本部分判決採證亦違論理法則。（三）原判決理由固謂
：「依鑑定人陳高村於本院（即原審）具結陳述，並配合投影資
料、模擬電腦動畫說明：『大貨車停車左後輪旁邊有刮地痕，…
…被告車輛偏向的動作不是要右轉是看到有危險狀況而作閃避的
動作，因為在當時車的點如果要右轉是無法轉進去的，可以判斷
被告是閃避動作而不是右轉動作……』」，並據以採信該鑑定人
之意見。然查，原判決所記載被告之辯詞為：「當時伊駕駛大貨
車在其行進之車道上，伊準備右轉尚未右轉時，係被害人騎乘之
機車跨越雙黃線擦撞伊所駕大貨車護欄而肇事等語。」則被告當
時是否確係因看到有危險狀況而有意作閃避的動作，只有被告本
人最為清楚，判決理由所引用被告之辯解並無上開陳述，鑑定人
卻能得知被告當時內心之意思，已有未當，原審卻予以採信，本
部分判決有理由矛盾以及違背經驗法則與論理法則之情事。（四
）原判決理由引用陳高村之陳述謂：「相驗卷第十八頁下方照片
Ｂ點下面有一條弧形的痕跡，但不是很清晰，如果這條痕跡可以
確定是大貨車留下的痕跡，更可以證明大貨車在自己車道內沒有
超越雙黃線」，但自反面言之，如果該條痕跡不可以確定是大貨
車留下的痕跡，即不可以證明大貨車在自己車道內沒有超越雙黃
線，原判決以陳高村假設之方式做為有利於被告之論據，有違論
理法則。（五）在警繪圖內，是寫刮痕零點三，該刮痕零點三，
其真意為何？應由繪圖之警員加以解釋，始為合理，原判決應就
此部分加以訊問該警員。又陳高村陳述其主張是刮地痕跡是根據
這部大貨車與機車倒地停止位置的邏輯，其所稱之邏輯，究係何
指？語意不明，原判決據以作為有利於被告之認定，有應予調查
之證據而未予調查及判決違背論理法則之違背法令情事。（六）
原判決引用陳高村之陳述謂：「本件事故的發生，最重要的關鍵
點，大貨車不是在正常要轉入的軌跡與機車發生碰撞，是正常行
駛還沒有到達要轉入之前就被機車撞，而且被撞之前有往右偏轉
去防止事故發生的情形。事故發生的原因與四○八巷是雙向道是
沒有關聯的」，然所謂大貨車不是在正常要轉入的軌跡與機車發
生碰撞，是正常行駛還沒有到達要轉入之前就被機車撞云云，其
依據為何？且若是單向道，被害人之機車即不會駛入而發生事故
，故所謂事故發生的原因與四○八巷是雙向道是沒有關聯云云，
亦違經驗法則。（七）原判決理由謂：「衡諸常理，被害人行至
欲右轉之路口時，車速定會放慢，與證人洪順元於原審具結證稱
，案發時被告之車速很慢等語相符，是被告辯稱其車速很慢，應
為屬實，足徵本件車禍之發生，應係被害人之摩托車到路口沒有
減速又跨越雙黃線行駛對向車道，導致撞到對向行駛來的大貨車
為主要因素。然查：上開理由先謂被害人行至欲右轉之路口時，
車速定會放慢，嗣又稱足徵本件車禍之發生，應係被害人之摩托
車到路口沒有減速又跨越雙黃線行駛對向車道等情，理由前後已
有矛盾。且原判決先謂：「……是證人洪順元之證詞，前後供述
一致之部分僅有案發時被害人及被告二人各別之行車方向，至於
究竟係何人闖入他人車道，其前後供述不一，或因時間久遠而不
復記憶，或因車禍發生時事發突然，其未為注意，致其證言前後
反覆，是其關於被害人當時機車行駛位置之證詞，自難率信。」
何以此處又採信洪順元所稱，案發時被告之車速很慢等語之證詞
？判決理由亦有矛盾。（八）本院前次發回意旨指稱：「依卷內
中央警察大學之模擬現場路況圖，被告行車方向與進入之三重市
○○路四○八巷口之角度，似係形成一個銳角，惟依卷內所附之
現場照片顯示，該處轉彎角度則似為對外張口之情形，並非銳角
，該現場轉彎之角度究竟如何？該照片取景之角度與現況是否有
誤差？中央警察大學鑑定資料之現場路況圖是否正確？又該巷口
轉角倘係銳角，則被告行車速度與巷道之角度如何，有無影響該
大貨車是否可以避免越過雙黃線而順利轉入巷內？原審俱未深入
究明，已有可議，自有調查職責未盡之違誤」等語，此次原審就
此似仍未深入究明，有應予調查而未予調查之違背法令云云。
惟查，原判決以公訴意旨略以：被告甲○○係貨車司機，為從事
駕駛業務之人。於民國九十年一月二十日上午十一時許，駕駛車
號ＪＢ─四八七號營業大貨車，沿台北縣三重市○○路往新莊市
方向行駛，行至環河路與台北縣三重市○○路○段四○八巷口，
欲右轉重新路四○八巷時，應注意在劃有分向限制線之路段，不
得駛入對向之車道內，並隨時採取必要之安全措施，而當時天候
良好，路面為平坦之柏油道路、並無缺陷或障礙物，依被告之智
識能力，並無不能注意之情事，詎其竟疏未注意，將車駛入對向
車道準備右轉，適有被害人蔡麗君騎乘車號ＱＦＵ─六一一號機
車自對向駛來，擦撞被告前開大貨車之左側護欄前端，因而人車
倒地，遭隨後駛至由案外人洪順元（另為不起訴處分）駕駛之車
號ＨＷ─九四八三號自用小貨車撞及，蔡女因之受有頭骨骨折、
顱內出血等傷害，經送醫急救後，延至同年月二十九日晚六時許
，不治死亡。因認被告涉犯刑法第二百七十六條第二項業務過失
致人於死罪嫌云云。但經原審綜合調查證據之結果，以（一）依
由堤防往下拍攝之現場照片、三重市○○路○段四○八巷空照圖
及中央警察大學校鑑科字第○九五○○○四三五五號之函覆：「
一、(一)……重新路五段四○八巷路肢並非警繪圖所標繪的『直角
交叉』，而係有某一角度的斜交，惟送鑑資料中相關跡證並無法
顯示其確切交叉角度。(二)本校辦理鑑定過程，為重建事故現場，
以九十一年當時最方便運用的街道地圖資料為戶外生活圖書出版
的台灣都會街道圖，求出其交叉角度約為六十度左右，並據此進
現場重建。」可知，被告於案發當時由台北縣三重市○○路往新
莊市方向行駛，行至環河路欲右轉進入之三重市○○路○段四○
八巷巷口，該現場轉彎之角度約為六十度，且該禁止分向線（雙
黃線）不是在道路中央。（二）檢察官於九十年四月十八日至現
場履勘，並命被告駕駛肇事之大貨車從路口未逾越雙黃線位置右
轉行駛，以查看大貨車右轉佔用重新路四○八巷之情形及命被告
駕駛肇事大貨車重新行進路口未暫停直接右轉查看轉彎之情形，
但並未製作勘驗結果，已嫌疏漏。經第一審詢問證人即當時在場
之警員陳嘉勝結證稱：「當時我看到檢察官有命被告開大貨車進
去巷口轉彎，被告的車子能夠轉彎，而車輪也沒有越線」等語。
經原審之前審勘驗告訴人即被害人之父蔡永樂當天所拍攝之錄影
帶結果為：「一、被告大貨車停放在三重市○○路與重新路四○
八巷口前方，停車位置未壓到中央分向線。二、被告駕駛上開大
貨車，自該巷口前方起駛，右轉四○八巷並未停頓，轉入四○八
巷巷口，左前車輪有跨越白色箭頭的左方路面。三、勘驗結果與
告訴人九十二年六月二十三日陳報狀所翻拍照片相符。」有勘驗
筆錄可參。是陳嘉勝所證被告車輛能夠轉彎，並無不實。足徵被
告駕駛之大貨車在不必跨越環河路中央分向線之情形下，即可順
利右轉彎，應可確定。（三）證人洪順元於警詢時供稱：「當時
我駕駛自小貨車ＨＷ─九四八三號行經三重市○○路○段四○八
巷環河路口新莊往三重方向時，我前方有一輛自小客車（車號不
詳）已左轉，那時候我見自小客車左轉，我也就駕車往前行駛，
在我換檔以後在往前開時，我就看到輕機車ＱＦＵ─六一一號行
駛在靠近雙黃線附近，那時候有一輛營大貨車ＪＢ─四八七號正
要右轉，然後輕機車ＱＦＵ─六一一號就擦撞到營大貨車ＪＢ─
四八七號車頭左後方下面的橫桿。」復於檢察官偵查中證稱：「
當天我駕駛前開車輛沿三重市○○路往三重方向行駛，行經案發
路口，看到輕機車撞到對向連結車左邊車側鐵架，便連人帶車往
我車道倒下」、「在我左後方，後來他（即指被害人蔡麗君）超
越我的小貨車騎在我的左前方，然後撞到兵某所駕駛之大貨車之
後倒地」、「當時該機車騎士（指被害人）騎在我的左後門，當
時她是要超我的車，……，我只知道機車與大貨車發生撞擊，該
機車當時騎在雙黃線上，當時機車騎士已經超越我，尚在雙黃線
上，尚未切入主線車道時，與大貨車發生撞擊，當時撞擊位置剛
好在我前方，所以我看得很清楚，所以我趕快停車，並沒壓到她
」。又經第一審以有無目睹被害人車禍死亡情形以及被告所駕駛
貨車位置等情詢問洪順元，據其證稱：「我當時是由新莊往三重
方向行駛，我在過了重新路五段的路口，看到機車越過雙黃線撞
到貨車」、「（當時甲○○所駕駛之貨車位置？）靠近雙黃線，
當時他的車速很慢，我沒有注意到他有無打方向燈。」另其於原
審審理時具結證稱：「我開車往三重方向，過肇事地點路口，機
車本來在我左後方，從我左後方超我的車，撞到對向的大貨車，
機車與大貨車的撞擊點是在我車子的前面。（問：你在警局說機
車靠近雙黃線附近，在檢察官第一次訊問時說機車在雙黃線上，
在原審說機車越過雙黃線，可否確認事發當時，機車究係在何位
置？）在雙黃線上。（問：大貨車是否超過雙黃線？）記不清楚
。（問：你前後三次講的都不一樣，剛才如何確認機車在雙黃線
上？）依回想所得機車應該在雙黃線上。（問：在警局時距離案
發時間最短，記憶最深刻，你說機車靠近雙黃線，為何在檢察官
那邊又說機車在雙黃線上，原因為何？）事發沒多久我就去當兵
，可能在檢察官那邊作證時記憶有點模糊。」是洪順元之證詞，
前後供述一致之部分僅有案發時被害人及被告二人各別之行車方
向，至於究竟係何人闖入他人車道，其前後供述不一，或因時間
久遠而不復記憶，或因車禍發生時事發突然，其未為注意，致其
證言前後反覆，是其關於被害人當時機車行駛位置之證詞，自難
率信。（四）被害人蔡麗君經送醫急救不治，主要傷勢左額頂部
有一縱向長形挫裂創傷、併顱骨骨折，及左頸部外側擦傷、左手
無名指撕裂傷骨折、左膝前部擦挫傷、背腰部擦傷。被告所駕之
大貨車車身在後車廂左前角下緣，疑似有摩擦痕跡距地高度約為
一點五公尺，此經中央警察大學勘驗明確，製有「營大貨車碰撞
部位示意」相片足佐（見上開鑑定報告第十頁），此與被害人左
額頂部傷勢呈縱向直線線形之特徵吻合（見相驗卷第四九頁下面
之照片）。而相驗卷第十九頁下面之照片顯示被害人之機車左側
車身前輪上方飾板連接至腳踏板之車體擦撞破碎，其距地高度約
為零點三至零點七五公尺，此與上開相驗卷第十八頁下面之照片
被告所駕駛之大貨車左側防捲入護欄（即被告警詢所稱之橫桿）
前緣摩擦痕跡之距地高度吻合。再被害人左頸部外側擦傷係與上
開相驗卷第十八頁下面之照片被告所駕之大貨車車體碰觸所造成
，而被害人左手無名指撕裂傷骨折，則係左手掌握把手，拳頭外
緣第四指背與被告所駕之大貨車防捲入護欄前緣碰撞所造成，又
被害人左膝前部擦挫傷亦係大貨車防捲入護欄前緣碰撞所造成，
均經中央警察大學鑑定屬實。（五）依鑑定人陳高村於原審具結
，並配合投影資料、模擬電腦動畫陳述稱：「大貨車停車左後輪
旁邊有刮地痕，刮地痕通常是機車倒地才產生，撞擊點就在刮地
痕之前，根據刮地痕及肇事後大貨車停放位置，推算出撞擊後大
貨車前進了三點五公尺，肇事地點被告行進方向，路口約六十度
銳角，通常觀念可能誤認被告車輛右轉進入入口前要超越雙黃線
才有辦法右轉，實際上現場道路是不對稱的，二邊路寬不一樣，
以肇事現場被告的車輛行進方向只要不是提早轉彎，應該不需跨
越雙黃線就可右轉進入路口，被告車輛偏向的動作不是要右轉是
看到有危險狀況而作閃避的動作，因為在當時車的點如果要右轉
是無法轉進去的，可以判斷被告是閃避動作而不是右轉動作，撞
擊後被告車子只前進三點五公尺就煞停住，可推斷被告到路口已
經有減速車輛速度不快，在鑑定報告第七頁有列舉說明警察紀錄
的資料有誤，根據現場照片顯示，被告行進方向的車道，禁止分
向線（雙黃線）並不是在道路中央，被告行進車道有二線車道，
路口轉角又有斜角，是喇叭口設計，正常行駛車道可以右轉進去
，不一定要切入對向車道，道路標誌標線設置都有一定規格，從
現場相關標誌標線、撞擊點、機車倒地後相關位置，可以研判相
關數據資料，根據現場照片、被害人受傷部位研判，摩托車約撞
擊到大貨車左邊，在鑑定報告第十頁有用Ａ、Ｂ、Ｃ、Ｄ標出撞
擊點，被害人臉部正面的傷痕、機車左前車頭擾流飾板的毀損情
形與大貨車車箱的左前角可以相對應，撞擊後摩托車前車頭被頂
住，摩托車車尾會依據慣性作用旋轉車尾會逆時針方向迴轉，形
成機車逆向倒地的情形，對照鑑定報告第三頁、相驗卷第十三頁
照片，可以研判警察紀錄的數據是錯誤的，根據照片煞車痕研判
，丙車（即洪順元之車）煞車後有倒車約二十五公分，被害人的
血液是完整的溢流，沒有類似被撞及的痕跡，根據被害人倒地血
跡痕研判，丙車應該沒有撞擊到乙機車的騎士（被害人），相驗
卷第十八頁下方照片Ｂ點下面有一條弧形的痕跡，但不是很清晰
，如果這條痕跡可以確定是大貨車留下的痕跡，更可以證明大貨
車在自己車道內沒有超越雙黃線，從機車、人受傷部位，大貨車
受損部分製成圖、動畫，也因為這樣的角度造成摩托車後車尾逆
時針旋轉，圖上大貨車的車尾似乎有超過雙黃線，但本件不是以
車尾碰撞，摩托車為了要超越丙車或丙車前面的車輛，在進入路
口前就跨越雙黃線，撞擊點是跨越雙黃線，刮地痕跡是在對向車
道內，作成大貨車走在自己車道，沒有肇事因素，摩托車到路口
沒有減速又跨越雙黃線行駛對向車道，導致撞到對向行駛來的大
貨車為主要肇事因素，丙車因為前面有狀況而作緊急煞車，當然
沒有肇事因素。（問：零點三公尺是如何研判是屬於機車的刮地
痕？）一般來說路面上正常行駛下，不可能有極端刮地痕跡，本
件現場刮地痕有可能有二種情況，一種是從大貨車車上掉下來的
東西被移動的東西輾壓所產生，另一種情形是摩托車本身倒地後
摩擦所產生，就本件直接認定是摩托車的，因為剛好在大貨車左
側車身的旁邊，從撞擊地點到刮地痕到摩托車倒地這個邏輯是可
以連成一線，綜合這些因素去研判才去認定。摩托車與大貨車碰
撞地點最主要是從刮地痕所產生位置往回推某一定距離，這個距
離勢必在大貨車終止位置與刮地痕之間，當然會比較靠近刮地痕
的地方，因為摩托車剛失去重心後會瞬間倒地。（問：現場路面
上是否有其他散落物？）不明顯。（問：依據卷內資料，記載刮
痕、煞車痕，都沒有記載所謂的刮地痕，鑑定人如何判定是屬於
刮地痕，甚至是機車倒地的刮地痕？）在警繪圖內，是寫刮痕零
點三，刮痕在地上當然就叫刮地痕，我沒有看到寫煞車痕的部分
，鑑定報告圖一就是把警繪圖直接掃描下來，我會主張是刮地痕
跡是根據這部大貨車與機車倒地停止位置的邏輯，的確有可能產
生這條刮地痕。（問：按照鑑定報告的撞擊點，機車的車頭與大
貨車碰撞點，會有漆色轉移的問題，鑑定人在照片內是否發現漆
色轉移問題？）針對漆色轉移，應該是說如果沒有很重要的證據
可以呈現，會更明確去印證有無轉移，以現在塑膠車殼與鐵製鋼
管欄杆，為什麼會把照片十標出ＡＢＣＤ，其實上面已經有掉漆
現象，為什麼不會附著到機車上面，這是碰撞的特性，不見得一
定要附著上去，甚至如果有附著上去，採證過程沒有做採證工作
不見得沒有，很明顯的損壞的部位與照片內機車在，剛才說現場
有沒有掉落物，應該有掉落一小塊，就是擾流飾板圓弧形掉落一
小片，但這種跡證警察處理沒有處理這麼細微，更明確的，車角
撞到人的額頭，直接印上去，不見得一定要把漆印過去，已經造
成實質傷害，鋼管也已經有實質的掉漆，不一定漆一定要留在身
上，除非今天找不到肇事者、肇事車輛，剛好有一部車有嫌疑，
才會用轉移的跡證去證明，但本件車子都在現場，有無掉漆轉移
其實不重要，倒是碰撞、損害特徵這部分比較重要。顯示大貨車
左前車角的防捲護欄的撞擊點都有掉漆現象，但漆不一定轉移到
機車上，但對應機車受損點是吻合的。（問：事發當時四○八巷
是雙向車道，鑑定人剛才說環河道路上轉入四○八巷基本上不需
越過雙黃線應該是可行的，如果四○八巷是雙向車道，這部分是
否影響車子右轉情形？）鑑定過程中，很難去印證鑑定過程中這
點知識是何時得到，四○八巷是雙向道與本件事故沒有發生關聯
，因為大貨車要右轉進去，第一要考量對向有無車子來，甚至右
轉進去有無空間進去，本件事故的發生，最重要的關鍵點，大貨
車不是在正常要轉入的軌跡與機車發生碰撞，是正常行駛還沒有
到達要轉入之前就被機車撞，而且被撞之前有往右偏轉去防止事
故發生的情形。事故發生的原因與四○八巷是雙向道是沒有關聯
的。（問：鑑定人剛才說死者的額頭的長形挫傷與鑑定報告第十
頁的Ａ點可以相對應，鑑定報告第十頁的Ａ點是否發現死者的血
跡？）碰撞受傷，碰撞那一剎那，血跡不見得馬上出來，例如槍
傷，子彈打過來時，血液不一定馬上噴出來，當人頭部撞到直角
形車箱的時候，尤其額頭沒有大動脈，不一定馬上有出血，撞了
會受傷，漆掉了都不容易轉移，血跡不一定，依照片安全帽是還
戴在死者頭上，須考量到安全帽戴的標不標準，當安全帽戴不標
準，撞上去安全帽位移，安全帽還戴在頭上，傷的確造成，如何
造成我無法解釋。」（見原審卷第八十至八二頁）。（六）綜上
所述，衡諸常理，被告（原判決誤載為被害人）行至欲右轉之路
口時，車速定會放慢，與洪順元於第一審具結證稱，案發時被告
之車速很慢等語及依中央警察大學出具之鑑定書稱：甲車（即被
告之車）肇事終止位置距前推定之甲、乙二車碰撞位置，甲車僅
前進約三點五公尺，顯示甲車車速並不快等語相符，是被告辯稱
其車速很慢等情，應為屬實。再依被告營大貨車肇事終止位置，
營大貨車車道方向約十度，按之環河路與重新路五段四○八巷之
交叉角度，則被告所駕駛之營業大貨車向右偏並非為了右轉，而
係為閃避侵入車道之被害人機車，將方向盤往右打，致營大貨車
右偏，因而左後輪之延續動線與分向限制線有交叉之情形，是被
告辯稱其準備要右轉尚未右轉之情，應足採信。又依陳高村之上
揭陳述，並配合投影資料、模擬電腦動畫說明暨鑑定書所載，足
徵本件車禍之發生，應係被害人之摩托車到路口沒有減速又跨越
雙黃線行駛對向車道，導致撞到對向行駛來的大貨車為主要因素
。是被告在自己之車道依規定行駛，突遭被害人騎乘機車，在行
經設有閃光號誌之交叉路口，未減速慢行，並侵入對向車道撞及
被告駕駛之大貨車，事出突然，且被告亦已採取右偏之避讓措施
，雖憾事仍舊發生，惟仍難苛責其應負過失責任。此外復查無其
他積極證據足資證明被告涉有上揭犯行，是被告被訴之犯罪事實
，要屬不能證明。至於台灣省車輛行車事故覆議鑑定委員會九十
年十二月十一日府覆議字第九０二三三六號函以相驗卷第十四頁
上、下幀、十五頁上幀、十七頁上幀、十八頁上、下幀肇事現場
照片所示被告大貨車肇事停車左後輪位置，按其車輪之動線，認
定被告肇事前有跨分向限制線，並經第一審函詢該會，亦為上開
相同之說明，固有該會九十二年一月九日府覆議字第九０二三三
六號函可佐。然上開覆議委員會僅係就相驗卷內之照片予以研判
，並未就現場道路狀況、被告所駕大貨車與被害人之機車受損情
形以及被害人受傷等情形綜合判斷，僅以照片遽推論被告有跨越
分向限制線之過失，其認定嫌欠簡略，應無足採等情甚詳，因認
第一審法院諭知被告無罪之判決，為無不合，予以維持，駁回檢
察官在第二審之上訴，已敘明其取捨證據而得心證之理由，而其
所為論述，核與卷證資料相符，從形式上觀察，並無違背法令之
情形存在。查證據之取捨，為事實審法院之職權，倘其採證判斷
並不違背證據法則，即不得任意指為違法。而所謂經驗法則，係
指吾人基於日常生活經驗所得之定則，並非個人主觀之推測。原
判決已就相關事證詳加調查論列，復綜合陳嘉勝、陳高村之證言
及卷附中央警察大學校鑑科字第０九五０００四三五五號函、鑑
定書、現場照片、三重市○○路○段四○八巷空照圖、告訴人當
天所拍攝之錄影帶、勘驗筆錄及相驗卷內資料，參互斟酌判斷，
資為有利於被告之認定，併已說明其取捨判斷而得心證之理由，
尚非原審主觀之推測，難謂原判決之認定有違經驗法則及論理法
則。再者，原判決以證人洪順元前後供述一致之部分僅有案發時
被害人及被告二人各別之行車方向，至於究竟係何人闖入他人車
道，其前後供述不一，或因時間久遠而不復記憶，或因車禍發生
時事發突然，其未為注意，致其證言前後反覆，而認其「關於被
害人當時機車行駛位置」部分之證詞，難以率信（見原判決理由
四之(三)），則原判決既未採用該證人所證稱：「被害人有越過雙
黃線」之證詞作為判斷之基礎，即難認有何違法之處。且原判決
僅認洪順元「關於被害人當時機車行駛位置」部分之證詞，難以
率信，至洪順元所證「被告車速很慢」之證詞，並非關於「被害
人當時機車行駛之位置」，原判決予以採用，亦無不合。況除去
洪順元此部分證言，亦顯於原判決主旨不生影響，即不得指有判
決理由矛盾之違法。又被告於第一審審理時即已辯稱：「……我
的車子要右轉已經在減速，沒有任何的動力，看到被害人的機車
，我才趕快打方向盤，所以車子有點偏」；於原審亦辯稱：「我
看到對向機車超越雙黃線過來，我就緊急把方向盤往右打，我是
為了閃避被害人的機車」各等語（見第一審卷第三三頁、原審卷
第五四頁），並非檢察官所稱被告全無閃避動作之辯解。另原判
決理由四之(六)所載「衡諸常理，『被害人』行至欲右轉之路口時
，車速定會放慢，與證人洪順元於原審具結證稱，案發時被告之
車速很慢等語及依中央警察大學出具之鑑定書稱：甲車（即被告
之車）肇事終止位置距前推定之甲、乙二車碰撞位置，甲車僅前
進約三點五公尺，顯示甲車車速並不快等語相符，是被告辯稱其
車速很慢一情，應為屬實。」依其前後之文義觀之，該「被害人
」顯係「被告」之誤，此微疵對於原判決主旨亦顯不生影響，難
認原判決有理由前後矛盾之違法。再者，原審於最後審判期日調
查證據完畢開始辯論前，審判長問檢察官最後尚有何證據請求調
查，檢察官答稱：「無」，亦未聲請原審傳訊繪圖之警員，或為
如何之調查（見原審卷第五六頁、八三頁反面）。而本院為法律
審，上訴人在本院又為此爭執，自非依據卷內資料執為指摘之合
法上訴第三審理由。查認定被告有罪之事實，應憑證據，如未能
發現相當之證據，或證據不足以證明，自不能以推測或擬制之方
法，以為裁判之基礎，且認定犯罪事實所憑之證據，雖不以直接
證據為限，間接證據亦包括在內，然無論直接或間接證據，其為
訴訟上之證明，須於通常一般之人均不致於有所懷疑，而得確信
其為真實之程度者，始得據為有罪之認定，是檢察官既無從提出
其他可資佐證之證據，以證明公訴意旨所指之事實為真實，原審
因而為被告有利之認定，其所為論斷自無違背客觀存在之經驗法
則可言。檢察官其餘上訴意旨，則置原判決之明白論斷於不顧，
或為單純事實之爭執，或仍持原判決已說明理由而捨棄不採之陳
詞辯解，再為事實上之爭執，或就屬於事實審法院採證認事職權
之行使，全憑己見，任意指摘，難謂已符合首揭法定上訴第三審
之要件。應認其上訴違背法律上之程式，予以駁回。
據上論結，應依刑事訴訟法第三百九十五條前段，判決如主文。
中    華    民    國  九十七  年    一    月  二十四  日
                      最高法院刑事第四庭
                          審判長法官  莊  登  照
                                法官  黃  一  鑫
                                法官  徐  昌  錦
                                法官  許  錦  印
                                法官  張  清  埤
      本件正本證明與原本無異
                                      書  記  官
中    華    民    國  九十七  年    一    月   三十   日
                                                      Ｅ


司法院資訊處製作；財團法人民間司法改革基金會備份。
